最高法院民事判決　　　　　　　　　　　　　　　八十七年度台上字第二○八○號
　　上　 訴　 人　柏迪建設股份有限公司
　　兼法定代理人　黃聰明
　　訴 訟代理 人　羅正展律師
　　被 上　訴 人　廖照金
右當事人間請求履行契約事件，上訴人對於中華民國八十六年六月十六日台灣高等法
院第二審判決（八十六年度重上字第三五號），提起上訴，本院判決如左：
    主  文
上訴駁回。
第三審訴訟費用由上訴人負擔。
    理  由
本件被上訴人主張：伊與其他地主廖友田等五人於民國七十八年十月間與訴外人協固
事業股份有限公司（下稱協固公司）訂立合建契約，提供共有坐落台北縣鶯歌鎮○○
段大湖小段二六○－一、二六○－一○、二六○－一一、二六○－一二、二六○－一
三、二六○－六○、二六一、二六一－一號共八筆土地，供其興建房屋。惟協固公司
遲遲未能開工，乃於八十二年八月十八日由上訴人與伊及其他地主簽訂協議書，由上
訴人承受協固公司之權利義務。詎上訴人違約擅自變更建築方式，致伊分得之建築面
積較原合建契約約定者為少，並因變更分配方式，上訴人乃同意給付伊及其他地主新
台幣（下同）一千六百六十萬元，其中六百四十八萬元則約明同意於Ａ區房地辦得貸
款後七日內給付予伊。上訴人且在前之同月十七日書立切結書，同意另給付伊八百八
十七萬元，作為因遲延之違約損害金。嗣Ａ區房地貸款於八十三年九月二十三日辦理
完成，上訴人依約自應於八十三年十月一日前給付伊六百四十八萬元。另上訴人應給
付伊之上開遲延違約金，伊亦已於八十三年六月二十五日催告給付，詎未獲置理等情
，求為命上訴人給付(一)八百八十七萬元及自八十四年四月二日起算之法定遲延利息；
(二)六百四十三萬一千九百十八元及自八十四年七月九日起算之法定遲延利息之判決（
被上訴人超過上開金額部分之請求，業經原審維持第一審所為敗訴判決，駁回其上訴
，未據聲明不服而告確定）。
上訴人柏迪建設股份有限公司（下稱柏迪公司）及黃聰明則以：伊於八十年四月二十
四日與被上訴人及其他地主達成合建協議，並由彼等將土地使用同意書等文件交付建
築師申請建造執照。於房屋興建中，因地主認完工後所分配房屋面積將減少，乃於八
十二年八月十八日簽立協議書，將地主認為減少之面積一二○坪，以每坪三萬五千元
計算，由伊賠償四百二十萬元；又Ａ區改建為五樓房屋，地主分配面積亦將減少，應
賠償坪數不足款一千二百四十萬元，合計一千六百六十萬元，其中被上訴人不足坪數
款計六百四十八萬元。惟嗣後伊與地主於八十三年四月二十二日達成協議，由伊在Ｃ
區部分房屋上加蓋建物以補足地主不足坪數，且伊更改建築方式及產權分配，事先已
取得被上訴人等地主之同意，伊並無違約。至八十二年八月十七日之切結書，係因被
上訴人掩飾合建土地上有一廟宇之事實，造成伊施工延宕，因而被脅迫而簽訂，爰依
法撤銷該意思表示。且該切結書關於違約金之補償事，已涵蓋於隔日與所有地主所簽
訂之協議書內，自不再適用。被上訴人至今未將合建Ａ區部分之土地所有權移轉與伊
，亦不得請求伊給付金錢。如應給付，亦應酌減其遲延違約金額。且被上訴人至今尚
有履約保證金一千萬元及保證金九百萬元，未返還予伊，Ａ區土地亦未移轉登記與伊
所有，應加倍給付所收之保證金並賠償伊之損失，伊就此部分自得主張抵銷等語，資
為抗辯。
原審斟酌全辯論意旨及調查證據之結果，以：被上訴人主張之前開事實，業據其提出
八十二年八月十七日上訴人所書立之切結書及同月十八日上訴人與被上訴人等地主所
簽訂之協議書為證，且為上訴人所不爭執。上訴人雖以前揭情詞置辯，惟查八十年四
月二十四日之合建協調會紀錄參加人中，地主僅有廖友田，被上訴人並未參加，被上
訴人亦否認與上訴人簽訂該合建協議。從而柏迪公司抗辯，已於八十年四月二十四日
與被上訴人協調成立合建云云，殊無足採。況上訴人於切結書既已承諾因無法於期限
內完成建屋，為求被上訴人之同意延期六個月，茲願於合建土地Ａ區部分移轉登記之
證件予上訴人同時，給付被上訴人八百八十七萬元，作為違約金之補償。則其事後反
悔，並抗辯伊並無任何違約情事，給付違約金之條件顯然欠缺云云，自無足取。被上
訴人依上訴人之承諾請求給付，亦無違背誠信原則之可言。至上訴人抗辯因合建土地
上有寺廟，須舖路及捐款五十萬元，伊平白損失百萬元，主張抵銷云云，惟查非屬被
上訴人應負之債務，上訴人此部分之抗辯亦無可採。又查上訴人所簽立之切結書，係
以被上訴人為給付對象，其合意之內容係以上訴人無法於期限內完成合建事宜，為求
被上訴人同意延期六個月，而承諾之給付，與次日另與被上訴人及其他地主係以「Ａ
、Ｃ二區可大部分割時，因產權分配等不合原契約之約定，係因上訴人違約，同意補
賠地主之損失」，並不相同。且協議書並未對其前所出具之切結書表明作廢或將其涵
蓋等文義表示，尚難僅以協議書簽訂日期在後，被上訴人及其他地主於協議書內同意
延長至八十三年二月二十八日完成，Ａ、Ｃ區房屋使用執照發下後十五日內，雙方再
會同辦理Ａ區土地移轉登記事宜，及其餘地主不請求延期違約金等情況，而遽認切結
書已不再適用。再上訴人係於違約後承諾給付違約金，與民法第二百五十條第一項規
定，當事人於違約前約定債務不履行時應支付違約金之情形有間，自無依民法第二百
五十二條規定酌減之餘地。被上訴人已於八十四年三月二十一日以存證信函催告上訴
人，業已備妥所有權移轉登記所需之證件，請上訴人於三日備妥八百八十七萬元等語
，上訴人於同月二十二日收受送達。惟八百八十七萬元數額非小，被上訴人所定三日
限期尚嫌過短，應以十日為適當。則上訴人應於八十四年四月一日前給付前開款項，
自同年月二日起應負遲延責任。被上訴人請求上訴人給付八百八十七萬元及加付此範
圍內之法定遲延利息，自無不合，應予准許。惟上訴人抗辯，被上訴人至今未依切結
書之約定將合建Ａ區部分土地即二六○之一號土地面積○‧二五五六公頃應有部分一
萬分之八百九十八移轉與柏迪公司，顯係主張同時履行抗辯，則被上訴人自應於上訴
人給付前開金額本息之同時，交付前開土地所有權移轉登記之證件（包括土地登記申
請書、土地增值稅核稅申報書、土地所有權移轉契約書、印鑑證明、戶籍謄本、土地
所有權狀等）予上訴人。次查被上訴人及其他地主與上訴人於八十二年八月十八日簽
立協議書，既約明上訴人為補償地主所得之建物坪數不足，及Ａ、Ｃ二區可大部分割
時，因產權分配等不合原契約約定之違約情事，合計給付地主一千六百六十萬元中之
六百四十八萬元，同意於Ａ區房地辦得貸款七日內，給付被上訴人等語，為上訴人所
不爭，且有該協議書可稽。被上訴人已於八十四年三月二十一日致上訴人之存證信函
中，另請上訴人於房地過戶完成後立即辦妥貸款，以便於貸得款項七日內給付六百四
十八萬元補償金等語，該存證信函業於同月二十二日送達上訴人，有被上人所提出為
上訴人不爭之存證信函及函件回執可按。倘上訴人能於前開八十四年四月一日前備妥
八百八十七萬元之違約補償金，而取得被上訴人Ａ區土地所有權移轉登記所需之證件
，至遲於一個月內可辦妥土地所有權移轉登記等手續，而銀行貸款依通常情形於二月
內亦可辦妥。故上訴人如約履行交付八百八十七萬元之債務，至遲應於八十四年七月
一日辦妥Ａ區房地貸款，於貸得款項七日內即八十四年七月八日以前交付六百四十八
萬元補償金予被上訴人。從而被上訴人請求上訴人依協議書給付六百四十八萬元及自
八十四年七月九日起加付法定遲延利息，即屬有據。惟查兩造所簽訂之協議書第三條
約定，除合建契約保證金三千萬元外，上訴人再給付地主三千萬元之履約保證金，此
履約保證金係以台灣土地銀行面額各五百萬元之定期存單六紙交付，並由被上訴人按
上訴人之工程進度，負責無息分六期每期五百萬元返還上訴人等語。被上訴人雖已陸
續返還前四期定期存單四紙，但尚有五、六期各五百萬元之定期存單二紙未返還之事
實，為被上訴人所不爭。按上訴人應進行工程進度已至「內部地磚完成」及「鷹架拆
除公共設施完成」時，則上訴人即得依上開約定請求被上訴人返還剩餘之第五期、第
六期履約保證金各五百萬元，有該協議書可按。茲工程之內部地磚已於八十四年四月
二十日完成，鷹架拆除公共設施復於八十四年五月三十一日完成，被上訴人依約應於
各該期日返還面額五百萬元之定期存單一紙予上訴人，但竟未如期履行，自應負給付
遲延責任。惟前開二紙定期存單，為記名式，存款人載明為柏迪公司，除該公司外第
三人無法向存款銀行領取存款。上訴人抗辯，依合建契約第十條訂定被上訴人應加倍
給付所收之履約保證金一千萬元，即屬無據。第該二紙定期存單均於八十三年四月二
日期滿，期滿後未續約，銀行僅得給付按週年利率百分之二計算之利息。次按應付利
息之債務，其利率未經約定，亦無法律可據者，週年利率為百分之五，民法第二百零
三條定有明文。柏迪公司因被上訴人遲延返還該二紙定期存單，受有自遲延給付時起
至返還之日止，按週年利率百分之三計算之利息損失，其抗辯依約被上訴人應賠償其
此部分之損失，並以之與被上訴人所請求之債權相抵銷，自屬有據。按履約保證金所
剩二張存單各五百萬元，被上訴人依約既應於八十四年四月二十日及五月三十一日分
別返還予柏迪公司，則分別自八十四年四月二十一日及同年六月一日起，均至上訴人
給付被上訴人六百四十八萬元補償金之日即八十四年七月八日止，按週年利率百分之
三計算之利息，為三萬二千四百六十六元及一萬五千六百十六元，合計為四萬八千零
八十二元，在此範圍內上訴人主張抵銷，應予准許。再查被上訴人將Ａ區土地所有權
移轉登記所需證件交付上訴人之同時，上訴人須交付八百八十七萬元之違約金予被上
訴人，茲上訴人既尚未交付該款項，則被上訴人行使同時履行抗辯，尚難認為違約。
至於上訴人抗辯被上訴人另依合建契約收取一千萬元（剩九百萬元）保證金之事實，
固為被上訴人所不爭執。惟依兩造所簽訂之協議書第六條訂定之返還條件，須上訴人
已完成「所有事項」經被上訴人驗收完畢。惟查坐落台北縣鶯歌鎮○○○街三一巷三
至二一號及同巷十八－二十號等房屋，均有多處瑕疵未完成補正等情，有上訴人所不
爭執之交屋確認書十二件為證，且經另案承辦法官至現場勘驗，發現被上訴人分得之
房屋確有七間漏水、脫漆污漬、裂痕等瑕疵，此有台灣板橋地方法院八十四年度重訴
字第二四六號履行契約事件卷內勘驗筆錄可稽。各該房屋之漏水、裂痕等情形，顯非
房屋長久閒置所導致，而係交屋前即存在之瑕疵，上訴人抗辯其已得請求被上訴人返
還剩餘之保證金九百萬元，並主張以該款項與被上訴人請求之系爭款項相抵銷，並不
足取。另上訴人所提出之八十三年四月二十二日會議紀錄，僅記載「地主要求建商在
Ｃ區部分加蓋違建來補足地主分得房屋不足坪數……違建若拆除由地主自行負責等語
，並未記載地主不得再依協議書請求。且Ｃ區戶數為二九戶，亦非十二戶，則上訴人
嗣後在Ｃ區所加蓋違建，顯與兩造前於八十二年八月十八日簽訂之協議書所約定之違
約補貼金無關，自不容上訴人事後飾詞反悔，為其心證所由得。復說明對林建旭證言
及上訴人其他抗辯之取捨意見，爰就被上訴人請求上訴人給付八百八十七萬元及自八
十四年四月二日起至清償日止按週年利率百分之五計算之利息，暨給付六百四十三萬
一千九百十八元及自八十四年七月九日起至清償日止按週年利率百分之五計算利息部
分，維持第一審所為命上訴人給付之判決，駁回其上訴，經核於法洵無違誤。按主張
抵銷之對待請求，其成立與否經裁判者，以主張抵銷之額為限，不得更行主張，民事
訴訟法第四百條第二項定有明文。上訴人所主張履約保證金定期存單二紙金額各五百
萬元之違約金債權，事實審法院既認僅利息損失部分四萬八千零八十二元得予抵銷，
則上訴人僅於該部分不得更行主張，倘上訴人對被上訴人另有其他違約金債權存在，
尚非不得另行請求，無礙於其權益，上訴人執以指摘原判決違背法令，並無可取。上
訴論旨，復就原審採證認事之職權行使及職權解釋契約，指摘原判決不當，聲明廢棄
，難認有理由。
據上論結，本件上訴為無理由。依民事訴訟法第四百八十一條、第四百四十九條第一
項、第七十八條，判決如主文。
中      華      民      國    八十七    年      九      月      四      日
                              最高法院民事第五庭
                                  審判長法官  吳  啟  賓
                                        法官  洪  根  樹
                                        法官  謝  正  勝
                                        法官  劉  福  來
                                        法官  黃  熙  嫣
      右正本證明與原本無異
                                              書  記  官
中      華      民      國    八十七    年      九      月    二十四    日
